【裁判字號】    92,上易,44
【裁判日期】    920318
【裁判案由】    酌減違約金等
【裁判全文】
臺灣高等法院臺南分院民事判決  九十二年度上易字第四四號      Ｋ
      上  訴  人  甲  ○  ○
      被上 訴 人  乙  ○  ○.
      訴訟代理人  丙  ○  ○
右當事人間因酌減違約金事件，上訴人對於中華民國九十一年十二月十日台灣嘉義地
方法院第一審判決（九十年度訴字第一００一號）提起上訴，本院判決如左：
      主      文
上訴駁回。
第二審訴訟費用由上訴人負擔。
      事      實
甲、上訴人方面：
一、聲明：
  (一)、原判決廢棄。
  (二)、確認被上訴人對於上訴人新台幣一百零八萬九千七百五十三元之違約金，其中
      超過新台幣十萬元部分之違約金債權不存在。
  (三)、第一、二審訴訟費用由被上訴人負擔。
二、陳述：除與原判決記載相同者，茲引用之外，補稱：
（一）分配表所載第一次、第二次違約金，均為年息百分之二十計算，雙方已有爭執
      ，上訴人主張雙方並未約定違約金，根據被上訴人提出抵押權設定書記載違約
      金為「每百元日息一角計算」，上訴人主張不可採信。
（二）分配表以上訴人自八十三年七月二十二日至九十年五月十一日以違約金列入分
      配，其起算日就有異議，其八十三年七月尚有付息中，非如裁判書所言未付息
      。
三、證據：援引第一審所提證據。
乙、被上訴人方面：
一、聲明：
  (一)、駁回上訴人之上訴。
  (二)、訴訟費用由上訴人負擔。
二、陳述：除與原判決記載相同者，予以引用外，補稱：
（一）上訴人空言爭執，實係意圖延滯訴訟。上訴人於第一審中所未提出之新攻擊或
      防禦方法，基於落實適時提出主義，請予駁回。
（二）本件係屬懲罰姓違約金。當事人約定之違約金過高者，法院固得依民法第二百
      五十二條減至相當之數額。此乃契約社會化之結果，於約定有顯失公平之情形
      時方可適用。故懲罰性違約金是否過高，仍須依一般客觀事實、社會經濟狀況
      及當事人所受損害情形，以為酌定標準。且約定違約金過高與否之事實，應由
      主張此項有利於己事實之債務人負舉證責任（八十八年度台上字第一六八六號
      判決參照）。上訴人僅空言過高，未舉任何實證。本金八十萬元乃被上訴人平
      日省吃儉用之積蓄，僅為賺取微薄之利息，而做民間私人借貸，約定違約金以
      確保債權人之權益。上訴人借錢欠債未還，被上訴人同意原約定之違約金大幅
      縮減而為年息百分之二十，已為最低限度，否則日後還有誰敢借錢予他人？嘉
      義地方法院執行處僅以年息百分之六計算本金利息，並以年息百分之二十計算
      違約金來製作分配表，絕無過高之處。
（三）分配表內利息及違約金之記裁，業經執行處及一審判決確認無誤，原審判決書
      內尚詳細指出計算方式，然上訴人都一直未清楚具體說明錯誤何在，僅一再空
      言爭執，似有拖延訴訟之嫌。
三、證據：援用第一審所提證據。
      理   由
一、本件上訴人起訴主張：被上訴人係以抵押權人身分聲明就原法院八十八年執字第
    五六六號強制執行事件參與分配；上訴人雖向被上訴人借款新台幣（下同）八十
    萬元，並以土地為被上訴人設定抵押，但上訴人已交付被上訴人二張本票共計九
    十八萬九千元（四十八萬九千元一張、五十萬元一張），作為支付利息之用，雙
    方並未有違約金之約定，執行法院製作第一次及第二次分配表時，違約金以年息
    百分之二十計算，高達一百零八萬九千七百五十三元，顯然過高，應以十萬元為
    適當，因而提起本件分配表異議之訴，請求確認分配表所載違約金，超過十萬元
    部分之債權不存在等語。被上訴人則以：依契約書約定，違約金係以每百元日息
    一角計算，折算年息為百分之三十六. 五，分配表以年息百分之二十計算，與另
    案林永昌與上訴人訴訟之結果相同，並未過高等語，資為抗辯。
二、上訴人主張其向被上訴人借款八十萬元，並以其所有土地為被上訴人設定抵押權
    ，嗣被上訴人於原法院八十八年執字第五六六號強制執行事件，聲明參與分配等
    情，有原法院民事執行處強制執行金額計算書分配表附卷可稽，並為被上訴人所
    不爭執，堪信屬實。
三、上訴人雖主張兩造並未有違約金之約定，被上訴人提出之抵押權設定書，其上之
    簽名係偽造，且其於八十三年七月尚有付息，本件違約金起算日顯有違誤云云，
    經查原法院民事執行處係於九十年十一月二十日進行第一次分配，因上訴人聲明
    異議，執行法院乃更正分配表，並於九十一年二月二十七日進行第二次分配，有
    原法院民事執行處通知函二件附卷可證，惟上訴人在九十一年二月二十五日，再
    度聲明異議，同時向執行法院提出分配表異議之訴之證明，亦有原法院八十八年
    度執字第五六六號執行卷、九十一年度執聲字第三十五號案卷可考，並經原審法
    院調卷查明屬實。而分配表所載違約金，均為按年息百分之二十計算，並有原法
    院九十年十月二十九日、九十一年二月五日分配表附卷可稽；復觀諸抵押權設定
    書違約金欄明載：「每百元日息一角計算」，並經兩造簽章於其上，即上訴人亦
    承認確實有為被上訴人設定抵押權，是其空言主張其簽名係遭偽造及未有違約金
    之約定云云，自無足採。至上訴人另主張分配表計算錯誤，其於八十三年七月尚
    有付息云云，惟為被上訴人所否認，而上訴人亦無法舉證證明，亦無足採。
四、依本件抵押權設定契約書之記載，其抵押權所擔保之債權額為八十萬元，被上訴
    人除可請求違約金外，另可聲請法院拍賣抵押物，以請求其履行債務，故其違約
    金性質，應屬於懲罰性違約金。而當事人約定之違約金過高者，法院固得依民法
    第二百五十二條之規定減至相當之數額，惟法院酌減懲罰性違約金時，仍應依一
    般客觀事實、社會經濟情況，以及當事人所受損害，作為酌減依據。本件雙方約
    定之違約金為「每百元日息一角計算」，則其年息高達百分之三十六．五，超過
    民法第二百零五條所定最高利率年息百分之二十之限制甚多，自非合理，是本院
    審酌被上訴人於原審業已表明就超過年息百分之二十部分為拋棄，另同屬系爭分
    配表上之第二順位抵押權人林永昌，其違約金亦經本院認定應依年息百分之二十
    計算，有本院八十八年度上字第五一八號民事判決在卷可稽及其他一切情形，認
    以年息百分之二十計算違約金，尚稱允當。
五、綜上所述，本件抵押債權為八十萬元，上訴人未按時清償，被上訴人聲明參與分
    配，原法院民事執行處就違約金債權部分，其違約清償期日自八十三年七月二十
    二日起至九十年五月十一日，以年息百分之二十計算，金額共計為一百零八萬九
    千七百五十三元列入分配並無不合。上訴人請求確認超過十萬元部分違約金債權
    不存在云云，尚無可採。原審因而為上訴人敗訴之判決，並無不合。上訴意旨指
    摘原判決不當，求予廢棄，為無理由，應予駁回。
六、本件事證已臻明確，兩造其餘主張及舉證，核與判決結果無影響，爰不一一論述
    ，併此敘明。
據上論結，本件上訴為無理由，依民事訴訟法第四百四十九條條第一項、第七十八條
，判決如主文。
中      華      民      國    九十二    年      三      月     十八     日
                                    臺灣高等法院臺南分院民事第二庭
~B1審判長法官  吳    志    誠
~B2      法官  周    素    秋
~B3      法官  楊    省    三
右為正本係照原本作成。
不得上訴。
中      華      民      國    九十二    年      三      月     十九     日
~B法院書記官  謝    淑    玉


司法院資訊處製作；財團法人民間司法改革基金會備份。
